【裁判字號】    98,訴,54
【裁判日期】    980331
【裁判案由】    違反毒品危害防制條例
【裁判全文】
臺灣屏東地方法院刑事判決                98年度訴字第54號
公  訴  人  臺灣屏東地方法院檢察署檢察官
被      告  甲○○
                      163號.
上列被告因違反毒品危害防制條例案件，經檢察官提起公訴（97
年度毒偵字第1256號），茲因被告就被訴事實為有罪之陳述，經
告知簡式審判程序意旨，並聽取公訴人及被告之意見後，本院合
議庭裁定由受命法官獨任依簡式審判程序審理，判決如下：
    主  文
甲○○施用第一級毒品，累犯，處有期徒刑壹年陸月。扣案驗後
淨重零點零陸壹公克之海洛因壹小包連同包裝袋均沒收銷燬之。
    事  實
一、甲○○有多次犯罪經法院判刑確定之紀錄，最近一次經徒刑
    執行完畢情形如下：
  (一)民國95年間因施用第一級、第二級毒品而違反毒品危害防制
    條例案件，經本院95年度訴字第464 號判處有期徒刑1 年4
    月、1 年2 月，應執行2 年4 月確定。
  (二)95年間另犯違反槍砲彈藥刀械管制條例案件，經本院95年度
    訴字第560 號判處有期徒刑6 月，併科罰金30,000元確定。
  (三)上開(一)、(二)所示之刑，經本院95年度聲字第1280號裁定應執
    行有期徒刑2 年9 月，併科罰金30,000元，於95年10月3 日
    入監執行，旋因適用減刑條例，經本院96年度聲減字第1695
    號裁定依序減為有期徒刑8 月、7 月；有期徒刑3 月，併科
    罰金15,000元；應執行有期徒刑1 年4 月，併科罰金15,000
    元，徒刑部分依指揮書於97年2 月2 日期滿執行完畢，罰金
    部分經易服勞役接續執行，於97年2 月9 日期滿出監執行完
    畢。
二、又其前因施用毒品案件，經本院91年度毒聲字第377 號裁定
    令入勒戒處所施予觀察、勒戒，於91年7 月31日入所執行，
    因無繼續施用毒品傾向，於91年8 月19日出所執行完畢。嗣
    又因二犯施用毒品，經臺灣屏東地方法院檢察署檢察官聲請
    觀察、勒戒並起訴，經本院93年度毒聲字第40號裁定令入勒
    戒處所施予觀察、勒戒，於93年2 月11日入所執行，93年3
    月3 日出所；罪刑部分經本院93年度訴字第250 號判決，就
    所犯施用第一級、第二級毒品犯行，依序判處有期徒刑9 月
    、4 月，應執行有期徒刑1 年確定，於93年7 月29日入監執
    行，94年7 月21日出所執行完畢。
三、詎其經前開有期徒刑執行完畢後5 年內，及前開經觀察、勒
    戒執行完畢後5 年內已經再犯施用毒品，經追訴處罰判刑確
    定而入監執行完畢，竟仍不知悔改，復基於施用第一級毒品
    之犯意，於97年6 月19日下午某時，在其位於屏東縣內埔鄉
    ○○村○○路○段福泉巷163 號之住處內，以注射之方式施
    用第一級毒品海洛因1 次。嗣為警於97年6 月20日上午11時
    50分許，在屏東縣內埔鄉○○村○○路291 號前，查獲其持
    有海洛因1 小包（驗後淨重0.061 公克），旋據其同意採尿
    送驗呈嗎啡即海洛因經人體水解代謝產物陽性反應而查獲上
    揭施用毒品犯行。
四、案經屏東縣警察局內埔分局報告臺灣屏東地方法院檢察署檢
    察官偵查起訴。
    理  由
一、前揭施用第一級毒品海洛因之犯罪事實，業據被告甲○○於
    本院審理時自承不諱，並有扣案白色粉末1 小包在卷，經高
    雄市立凱旋醫院鑑驗結果，為驗後淨重0.061 公克之海洛因
    粉末，有該院97年8 月26日高市凱醫驗字第7299號檢驗鑑定
    書附卷可按，其前揭時地經查獲後，經採尿送臺灣檢驗科技
    股份有限公司以氣相層析質譜儀法（GC／MS）檢驗結果，亦
    呈嗎啡即海洛因經人體代謝之產物陽性反應，有該公司97年
    7 月7 日，編號KＺ000000000000號濫用藥物尿液檢驗報告附
    卷，與上開檢驗報告均為鑑定機關本於專業知識暨以精密儀
    器鑑驗所得之結論，自可憑信。被告甲○○自白施用海洛因
    ，堪信與事實相符。
二、按施用第一級、第二級毒品為犯罪行為，毒品危害防制條例
    第十條定有處罰明文。故施用第一級、第二級毒品者，依前
    揭規定本應科以刑罰。惟基於刑事政策，對合於一定條件之
    施用者，則依同條例第20條、第23條之規定，施以觀察、勒
    戒及強制戒治之保安處分。又毒品危害防制條例於92年7 月
    9 日修正公布，自93年1 月9 日施行，其中第20條、第23條
    將施用毒品之刑事處遇程序，區分為「初犯」及「五年內再
    犯」、「五年後再犯」。依其立法理由之說明：「初犯」，
    經觀察、勒戒或強制戒治後，應為不起訴處分或不付審理之
    裁定；經觀察、勒戒或強制戒治執行完畢釋放後，「五年內
    再犯」者，因其再犯率甚高，原實施之觀察、勒戒及強制戒
    治既已無法收其實效，爰依法追訴或裁定交付審理。至於經
    觀察、勒戒或強制戒治執行完畢釋放後，「五年後再犯」者
    ，前所實施之觀察、勒戒或強制戒治已足以遮斷其施用毒品
    之毒癮，為期自新及協助其斷除毒癮，仍適用「初犯」規定
    ，先經觀察、勒戒或強制戒治之程序。從而依修正後之規定
    ，僅限於「初犯」及「五年後再犯」2 種情形，始應先經觀
    察、勒戒或強制戒治程序。倘被告於五年內已再犯，經依法
    追訴處罰，縱其第三次（或第三次以上）再度施用毒品之時
    間，在初犯經觀察、勒戒或強制戒治執行完畢釋放五年以後
    ，已不合於「五年後再犯」之規定，且因已於「五年內再犯
    」，顯見其再犯率甚高，原實施觀察、勒戒或強制戒治，已
    無法收其實效，即應依該條例第10條處罰。至於第三次（或
    第三次以上）施用毒品之時間，是否宜有期間限制？以多久
    為適宜？則分屬刑事政策、專門醫學之範圍，非審判機關所
    能決定，有待循立法途徑解決，最高法院97年9 月9 日97年
    度第5 次刑事庭會議決議可資參照。
三、被告甲○○前因施用毒品案件，經本院91年度毒聲字第377
    號裁定令入勒戒處所施予觀察、勒戒，於91年7 月31日入所
    執行，因無繼續施用毒品傾向，於91年8 月19日出所執行完
    畢。嗣又因二犯施用毒品，經臺灣屏東地方法院檢察署檢察
    官聲請觀察、勒戒並起訴，經本院93年度毒聲字第40號裁定
    令入勒戒處所施予觀察、勒戒，於93年2 月11日入所執行，
    93年3 月3 日出所；罪責部分經本院93年度訴字第250 號判
    決，就所犯施用第一級、第二級毒品犯行，依序判處有期徒
    刑9 月、4 月，應執行有期徒刑1 年確定，於93年7 月29日
    入監執行，94年7 月21日出所執行完畢，有臺灣高等法院被
    告前案紀錄表、臺灣屏東地方法院檢察署刑案資料查註紀錄
    表、全國施用毒品案件紀錄表、受觀察勒戒人毒品及前科紀
    錄簡列表各1 份在卷可按，其經一犯施用毒品觀察、勒戒執
    行完畢，5 年內已因二犯施用毒品而經追訴處罰執行完畢，
    茲再犯本件施用第一級毒品海洛因、第二級毒品甲基安非他
    命之犯罪事證已臻明確，應依法論科。
四、按海洛因為毒品危害防制條例第2 條第2 項第1 款規定之第
    一級毒品，除法律另有規定者外，不得持有、施用。核被告
    甲○○所為，係犯毒品危害防制條例第10條第1 項之施用第
    一級毒品罪。其因施用而持有海洛因之低度行為，應為施用
    之高度行為所吸收，不另論罪。按毒品危害防制條例第21條
    第2 項規定：依前項規定治療中經查獲之被告應由檢察官為
    不起訴處分，但以1 次為限。所稱「依前項規定治療中經查
    獲」，係指依該條第1 項規定，犯同條例第10條之罪者，於
    犯罪未發覺前，即自動向行政院衛生署指定之醫療機構請求
    治療，而於治療中始經查獲該項未發覺之犯罪而言；至於治
    療中再犯施用毒品之罪經查獲者，則不包括在內（最高法院
    97年度臺上字第3469號判決參照）。被告甲○○曾於97年3
    月18日前往屏安醫院請求接受美沙酮替代療法，固有診斷證
    明書在卷可稽，惟本件乃其於該治療中之97年6 月19日再度
    施用海洛因犯行，經警查獲，自無毒品危害防制條例第21條
    第2 項之適用，附此敘明。又被告甲○○前於95年間因施用
    第一級、第二級毒品而違反毒品危害防制條例案件，經本院
    95年度訴字第464 號判處有期徒刑1 年4 月、1 年2 月，應
    執行2 年4 月，又因犯違反槍砲彈藥刀械管制條例案件，經
    本院95年度訴字第560 號判處有期徒刑6 月，併科罰金30,0
    00元，先後確定，旋經本院95年度聲字第1280號裁定應執行
    有期徒刑2 年9 月，併科罰金30,000元，於95年10月3 日入
    監執行後，又因適用減刑條例，經本院96年度聲減字第1695
    號裁定依序減為有期徒刑8 月、7 月、3 月，併科罰金15,0
    00元，應執行有期徒刑1 年4 月，併科罰金15,000元，徒刑
    部分依指揮書於97年2 月2 日期滿執行完畢，罰金部分經易
    服勞役接續執行，於97年2 月9 日期滿出監執行完畢，有臺
    灣高等法院被告前案紀錄表及臺灣屏東地方法院檢察署刑案
    資料查註紀錄表各1 份在卷可按，其5 年之內再因故意犯有
    期徒刑以上刑之本罪，為累犯，應依法加重其刑。
五、爰審酌被告甲○○為61年3 月10日出生、受有高中肄業教育
    程度、務農為業之人，有警詢年籍等資料附卷可參，並據其
    在本院審理時自陳在卷，本件犯罪時年36歲，前有多次犯罪
    經法院判刑確定之紀錄，除上開構成累犯之要件，不再重複
    評價者外，另有：(一)81年間因麻藥案件，經法院判處有期徒
    刑5 月確定，於82年4 月14日易科罰金執行完畢；(二)82年間
    因違反槍砲彈藥刀械管制條例案件，經臺灣高等法院高雄分
    院83年度上訴字第1330號（本院83年度訴字第105 號）判處
    有期徒刑7 月，上訴後，經最高法院83年度臺上字第4516號
    駁回上訴而確定，於83年9 月30日入監執行，依指揮書於84
    年4 月29日期滿執行完畢：(三)86年間因違反槍砲彈藥刀械管
    制條例案件，經本院86年度訴字第958 號判處有期徒刑3 年
    確定，於87年3 月16日入監執行，90年1 月31日期滿出監執
    行完畢；(四)93年間因施用第一級、第二級毒品而違反毒品危
    害防制條例，經本院93年度訴字第250 號判處有期徒刑9 月
    、4 月，應執行有期徒刑1 年確定，於93年7 月29日入監執
    行，94年7 月21日出所執行完畢，有臺灣高等法院被告前案
    紀錄表及臺灣屏東地方法院檢察署刑案資料查註紀錄表各1
    份在卷可按，素行不良，茲就其施用毒品之犯罪類型，雖有
    認為僅屬自戕行為，並未涉侵害他人法益者，惟姑不論此見
    與我國現行刑事立法除就行為人藉自殘行為達到其他侵害國
    家、社會法益結果之目的，而在相關特別立法如妨害兵役治
    罪條例等特別法中定以處罰之規定外，向不加罰於單純自殘
    ，甚或自殺行為所表彰之規範體系價值觀念相左，況毒品危
    害防制條例第10條所規定對施用毒品行為之處罰，其法定刑
    猶相當，或更甚（如施用第一級毒品罪）於刑法中關於故意
    「傷害他人」規定罪責，舉輕明重，足徵其規範保護之法益
    ，原不在該「自戕」行為本身所造成行為人個人身體健康之
    有形侵害。蓋民主法治國家之所異於獨裁、集權社會，其國
    家政策、社會發展，均取決於以全體公民個人意志累積形成
    之群體意志，凡公民不分性別、學歷、職業、貧富、愚智，
    任由鴻儒碩彥至販夫走卒，其個人意志之表現就群體意志決
    定之形成，均屬等值，直接影響國家、社會整體之命運，至
    關重要，則個人基於自主、健全意思所表現之公民意志，不
    分良窳，均應尊重，然若有藉不正手段影響他人或自陷個人
    健全自主意志不能正常形成、表現者，不僅直接侵蝕公民群
    體意志形成之基礎，迫令其他自重慎行大眾均須承受建立在
    該不健全基礎形成之公共政策、社會生活品質之結果，對於
    國家、社會法益及人民全體利益，猶已構成危害，是如投票
    受賄罪所規範者，即在禁止公民匯集個人自主意志以形成群
    體意志之過程受不當影響及控制，即為適例。今毒品除可對
    個人身體健康造成有形傷害外，就人之身體及精神形成高度
    成癮性及依賴性，猶足以抑制個人表現其本於心性能力所為
    自主意志之決定，並進而造成群體意志表現遭不當扭曲之危
    險，直接影響國家、社會之發展，侵害至鉅，斷非僅止於個
    人健康之危害，被告甲○○迭因施用毒品而經觀察、勒戒及
    刑之執行矯治，未幾仍重蹈覆轍，除徵其守法觀念薄弱，堪
    認已施用毒品成習，積重難返，對其個人身心、家庭及國家
    、社會之危害非輕，並考量其犯罪施用毒品之情節，查獲毒
    品之數量，及其犯罪經查獲後，尚能坦認犯行，態度尚可，
    另考量其前開因施用毒品而經先後入監執行強度各為1 年（
    本院93年度訴字第250 號）、1 年4 月（本院96年度聲減字
    第1695號）之隔離、矯正，仍不足促其改善而旋即再犯施用
    毒品等一切情狀，量處如主文所示之刑，以資儆懲。
六、扣案驗後淨重0.061 公克之海洛因粉末1 小包為查獲之毒品
    ，其包裝袋因盛裝毒品而為該成分所沾黏，無法析離，此觀
    卷附法務部調查局93年3 月19日調科壹字第09300113060 號
    函文意旨自明，應與所盛裝、沾黏之毒品併同處分，依毒品
    危害防制條例第18條第1 項前段，沒收銷燬之。又本件被告
    供施用海洛因犯罪使用之注射針筒，固據其在本院審理時聲
    稱於本件查獲時已同時扣案，惟經依職權向承辦警員查證結
    果，除據復稱查獲時僅扣得上開海洛因1 小包外，並未扣得
    他物，另遍查全卷資料，亦查無所稱注射針筒扣案之紀錄，
    依現有卷證既不能證明該器具尚且存在，爰不另為沒收之諭
    知，附此敘明。
據上論斷，應依刑事訴訟法第273 條之1 第1 項、第299 條第1
項前段，毒品危害防制條例第10條第1 項、第18條第1 項前段，
刑法第11條、第47條第1 項，判決如主文。
本案經檢察官簡志祥到庭執行職務
中    華    民    國    98    年    3     月    31    日
                  刑事第二庭    法  官  陳松檀
以上正本證明與原本無異。
如不服本判決應於收受本判決送達後10日內向本院提出上訴書狀
，其未敘述上訴理由者，並得於提起上訴後10日內向本院補提理
由書狀（均須按他造當事人之人數附繕本）「切勿逕送上級法院
」。
中    華    民    國    98    年    3     月    31    日
                                書記官  黃佳惠
附錄本件判決引用之法條：
毒品危害防制條例第10條
施用第一級毒品者，處6 月以上5 年以下有期徒刑。
施用第二級毒品者，處3 年以下有期徒刑。


司法院資訊處製作；財團法人民間司法改革基金會備份。
